【裁判字號】    89,判,626
【裁判日期】    890309
【裁判案由】    土地稅法
【裁判全文】
行  政  法  院  判  決                            八十九年度判字第六二六號
    原      告  甲○○
    被      告  臺中縣稅捐稽徵處
右當事人間因土地稅法事件，原告不服財政部中華民國八十八年一月二十五日台財訴
字第八八二一三五七四八號再訴願決定，提起行政訴訟。本院判決如左︰
    主  文
再訴願決定、訴願決定及原處分（復查決定）均撤銷。
    事  實
緣原告甲○○於八十三年八月五日購買大里市○里段一三二五號土地一筆，經依土地
稅法第三十九條之二第一項規定免徵土地增值稅五、○三三、八○四元，惟取得後除
分割增加一三二五之二號土地計四八四平方公尺，由台中縣政府徵收外，餘一、四二
五平方公尺（原地號）土地，經被告所屬大屯分處會同霧峰地政事務所、大里市公所
人員查獲有非依法令變更為非農業用地使用情形，乃依土地稅法第五十五條之二規定
，按原免徵土地增值稅額裁處二倍之罰鍰新台幣（以下同）七、五一五、一○○元；
原告不服，申請復查未獲變更，遞經訴願、再訴願決定，均遭駁回，遂提起本訴訟。
茲摘兩造訴辯意旨於次：
原告起訴意旨略謂︰被告所屬大屯分處於八十五年十二月十日寄發輔導函，於八十五
年十二月十三日取具郵局送達回執，竟於八十五年十二月十三日即會同相關單位人員
前往會勘。輔導函寄發時原告不在國內，回國時因病重住院開刀，於獲知輔導函後，
即囑配偶於法定期間內至大屯分處向承辦人員表示願意補繳稅款，但承辦人員以處罰
通知已於八十五年十二月二十八日發文，拒絕接受申請補稅。惟輔導函內未載明補稅
期限及送達程序，均違反財政部八十二年八月十一日台財稅第八二一四九三七六五號
函「稽徵機關於發函輔導當事人依財政部台財稅第七九○三七二四三三號函規定自行
申請改按一般案件核課並補稅時，應敘明補稅期限（文到二十日內）．．．」之規定
，應予撤銷原處分及原決定等語。
被告答辯意旨略謂︰本件原告於八十三年八月五日購買大里市○里段一三二五號田地
一筆面積一、九○九平方公尺，經被告所屬大屯分處依其申報及檢附之自耕能力證明
書等資料，核准依土地稅法第三十九條之二第一項規定免徵土地增值稅五、○三三、
八○四元；嗣後該地於八十四年四月二十日分割增加一三二五之二地號，面積計四八
四平方公尺，並由台中縣政府徵收；原一三二五號田地分割後面積減為一、四二五平
方公尺，經被告所屬大屯分處於八十五年十二月十二日會同霧峰地政事務所、大里市
公所等單位人員前往勘查，查獲其上搭建鐵皮房舍，全部未繼續作農業使用，並作成
會勘紀錄，拍照存證，被告依土地稅法第五十五條之二第一項規定，按其分割後該地
號面積一、四二五平方公尺之原免徵土地增值稅額三、七五七、五五四元裁處二倍之
罰鍰七、五一五、一○○元，尚無違誤。查被告所屬大屯分處依法辦理原核准免徵土
地增值稅案件之年度清查作業，前往系爭大里市○里段一三二五號清查之前，依規定
先行寄發輔導函，並於八十五年十二月十日合法送達，惟查無原告申請自行補繳稅款
之相關證明資料。本案既經查獲違章事實，依財政部台財稅第八七一九六八二二五號
函釋規定，當事人如未曾自行申請改按一般案件補稅，輔導函有無核發或送達均不影
響應依法處分之核定；至於所舉財政部八十二年八月十一日台財稅第八二一四九三七
六五號函，僅係上級機關就實務作業所規範之便民措施，土地稅法及相關法規並未規
定於清查作業前必須發函輔導納稅人自補稅額，更未規定應敘明補稅期限，系爭土地
既經查獲有非依法令變更為非農業用地之情事，且於收到輔導函後，亦無申請自行補
繳稅款之紀錄，被告依土地稅法第五十五條之二第一項規定處分，尚無不合，原告空
言主張，不足採信。請予駁回等語。
    理  由
按八十五年七月三十日修正公布之稅捐稽徵法第四十八條之三規定「納稅義務人違反
本法或稅法之規定，適用裁處時之法律。但裁處前之法律有利於納稅義務人者，適用
最有利於納稅義務人之法律」，上開法條所稱之「裁處」，依修正理由說明，包括訴
願、再訴願及行政訴訟之決定或判決。準此，稅捐稽徵法第四十八條之三修正公布生
效時仍在復查、訴願、再訴願及行政訴訟中，尚未裁處確定之案件均有該法條之適用
。查土地稅法第五十五條之二規定農民取得農地免徵土地增值稅後，不再農用或擅自
變更使用，處原免徵土地增值稅額二倍罰鍰之罰則，既於行政訴訟中之八十九年一月
二十六日經總統公布刪除，揆之首揭說明，本案裁處之罰鍰，自失所據，一再訴願決
定，遞予維持，要屬違誤（參財政部八十九年二月十日台財稅第○八九○四五○一二
○號函），原告起訴論旨，雖未指摘及此，但原處分及原決定既有可議，仍屬無可維
持，應將之一併撤銷，由被告另為適法之處分，以符法制。
據上論結，本件原告之訴為有理由，爰依行政訴訟法第二十六條前段，判決如主文。
中    華    民    國     八十九      年      三      月       九        日
                    行 政 法 院 第 三 庭
                                審 判 長 評  事      曾  隆  興
                                         評  事      鄭  淑  貞
                                         評  事      林  家  惠
                                         評  事      徐  瑞  晃
                                         評  事      張  瓊  文
右  正  本  證  明  與  原  本  無  異
                                         法院書記官  陳  盛  信
中    華    民    國     八十九      年      三      月       九        日


司法院資訊處製作；財團法人民間司法改革基金會備份。
